【裁判字號】    98,訴,253
【裁判日期】    981120
【裁判案由】    清償債務
【裁判全文】
臺灣桃園地方法院民事判決               98年度訴字第253號
原      告  啟翔輕金屬科技股份有限公司
法定代理人  丁○○
訴訟代理人  簡榮宗律師
複代理人    曹詩羽律師
訴訟代理人  朱峻賢律師
被      告  甲○○
訴訟代理人  黃坤鍵律師
            孫寅律師
被      告  中鑫金屬建材科技股份有限公司
法定代理人  乙○○
上列當事人間請求清償債務事件，經臺灣臺北地方法院移送前來
，於民國98年10月30日言詞辯論終結，本院判決如下：
    主    文
被告應連帶給付原告新臺幣肆佰零捌萬捌仟捌佰玖拾壹元，及自
民國九十七年四月十三日起至清償日止，按年息百分之五計算之
利息。
訴訟費用由被告連帶負擔。
本判決於原告以新臺幣壹佰拾柒萬元為被告供擔保後，得假執
行。但被告甲○○於假執行程序實施前，以新臺幣肆佰零捌萬捌
仟捌佰玖拾壹元為原告預供擔保，得免為假執行。
    事實及理由
壹、程序方面：
    本件被告中鑫金屬建材科技股份有限公司（以下簡稱中鑫公
    司）經合法送達，無正當理由，未於言詞辯論期日到場，經
    核無民事訴訟法第386 條各款所列情形，爰依原告聲請，由
    其一造辯論而為判決。
貳、實體方面：
一、原告起訴主張：
    (一)被告中鑫公司前於民國96年12月10、11日向原告公司訂購
      鋁材共26,040公尺，每公尺新臺幣（下同）150 元（未含
      稅），原告遂於97年1 月4 日、8 日、24日、28日陸續依
      被告中鑫公司訂單，交付上開鋁材共25,961.21 公尺，加
      計營業稅後，總價金為4,088,891 元，惟被告中鑫公司並
      未依付款約定支付貨款，違反民法第367 條買受人給付價
      金之義務。
    (二)嗣被告甲○○以上來室內裝修興業有限公司（以下簡稱上
      來公司）法定代理人身份授予訴外人范竹緯（原名丙○○
      ）代理權，與原告簽立協議書，約定由上來公司承擔被告
      中鑫公司之上開債務，並承接原告與被告中鑫公司之契約
      條件，繼續向原告購買鋁材。惟依公司法第16條第1 項公
      司不得為任何保證人之規定及最高法院92年度上字第914
      號判決，公司亦不得為任何債務承擔行為之意旨，系爭協
      議書有關上來公司承擔被告中鑫公司債務之約定，應依公
      司法第16條第2 項規定，由上來公司之法定代理人被告甲
      ○○自負債務承擔責任。
    (三)按「第三人與債權人訂立契約承擔債務人之債務者，其債
      務固於契約成立時移轉於該第三人，惟第三人與債權人訂
      立之契約，係由該第三人加入為債務人，而與原債務人就
      同一債務各負全部給付之責任者，雖學說上稱為重疊的債
      務承擔，究與民法第300 條所規定之免責的債務承擔不同
      ，原債務人就其債務仍與該第三人連帶負其責任」，最高
      法院23年度上字第1377號判例載述甚明。而系爭協議書僅
      有上來公司加入債務關係之記載，而無被告中鑫公司脫離
      債務關係之記載，故即為上開最高法院判例所稱之重疊的
      債務承擔關係（或稱併存的債務承擔關係），原債務人被
      告中鑫公司自仍應與被告甲○○連帶負清償債務之責任。
    (四)再按，給付無確定期限者，債務人於債權人得請求給付時
      ，經其催告而未為給付，自受催告時起，負遲延責任；前
      項催告定有期限者，債務人自期限屆滿時起負遲延責任；
      遲延之債務，以支付金錢為標的者，債權人得請求依法定
      利率計算之遲延利息。民法第229 條第2 項、第3 項前段
      規定、及第232 條第1 項前段訂有明文。原告曾於97年4
      月3 日分別向被告中鑫公司與被告甲○○為清償債務之催
      告，函中給予被告等5 日之期限，而被告等均於97年4 月
      7 日收受送達，故期限之末日為97年4 月12日，被告等應
      自97年4 月13日起依民法上開規定負給付遲延責任。
    (五)綜上，爰依民法第367 條、協議書之約定，提起本件訴訟
      ，請求被告應連帶給付貨款，並聲明：
      1.被告應連帶給付原告4,088,891 元，及自97年4 月13日
        起至清償日止，按年息百分之5 計算之利息。
      2.原告願供擔保，請准宣告假執行。
二、被告中鑫公司未於言詞辯論期日到場，亦未提出書狀作何聲
    明或陳述。被告甲○○則辯稱：
    (一)訴外人范竹緯所提出之授權書，係被告甲○○個人之授權
      ，而非以上來公司之法定代理人之身分授權，且依授權書
      之內容可知，被告甲○○係授權范竹緯處理有關高雄捷運
      系統之事務，並未授權范竹緯與原告簽定由上來公司承擔
      被告中鑫公司債務之約定，是第三人范竹緯自行簽立之協
      議書，對上來公司不生效力，對被告甲○○亦同不生效力
      。
    (二)退萬步言之，即便認第三人范竹緯有受被告甲○○以上來
      公司負責人資格委託，惟系爭協議書所載文字，亦難謂該
      協議書係為單純債務承擔之協議，此由該協議書中原告亦
      需負擔對待之給付可知一般。是即便第三人范竹緯確有受
      上來公司委託者，該協議書之效力亦僅對上來公司生效，
      被告甲○○亦無庸負責。
    (三)又原告主張依公司法第16條之規定，公司不得為債務承擔
      行為，故依同法之規定，應由上來公司負責人即被告甲○
      ○自負其責。按公司法前開規定，目的在避免公司負責人
      以保證方式損害公司利益，故規定公司負責人「明知且有
      意」使公司作為保證人或承擔債務時，應自負其責。被告
      甲○○對於被告中鑫公司積欠原告貨款並不知情，更未表
      示要代為償還。依常理言，在無任何商業利益下，被告甲
      ○○又豈會同意由自己或上來公司無端背負該筆債務，且
      更導致自己財產遭假扣押？證人范竹緯作證時亦陳明係被
      告甲○○遭假扣押後始告知被告中鑫公司積欠原告貨款，
      足見被告甲○○並未「明知且有意」使公司作為保證人或
      承擔債務，原告主張此事實，應負擔舉證之責。
    (四)被告甲○○及上來公司並無事後追認授權書，更與代理無
      關。證人范竹緯、吳照義均證稱范竹緯先簽訂協議書，事
      後始取得被告甲○○書立之授權書，范竹緯亦證稱被告甲
      ○○遭假扣押後始得知范竹緯簽立協議書之事，足見被告
      甲○○對於負擔債務一事毫不知情，遑論事後追認，亦無
      任何證據可證被告甲○○於證人范竹緯簽定協議書前知悉
      協議書內容或事後同意追認該協議書，原告以被告甲○○
      出具授權書即謂渠必然知悉並同意協議書之約定，未免速
      斷。原告指稱被告知悉並同意追認，應自負舉證之責。
    (五)被告甲○○雖有授權證人范竹緯處理高雄捷運事務，惟所
      謂處理之內容為何，仍應探求當事人真意。被告甲○○僅
      授權范竹緯前往洽談供貨事宜，該授權書僅賦予范竹緯招
      攬業務之權，並未授權渠承擔債務，證人范竹緯亦證稱因
      廠商質疑其身分，才請求被告甲○○出具授權書。如謂獲
      得授權之人，均可任意無端為本人承擔債務，將使授權之
      本人負擔過多風險，應無人願授權他人為法律行為，有失
      事理之衡平，更非代理制度之立法原意。且證人范竹緯作
      證時亦陳明被告甲○○只是好意幫忙繼續完成工程，渠請
      求被告甲○○幫忙時並不知被告中鑫公司積欠原告貨款，
      故只與被告甲○○談及尚未領取之工程款及將來應付工程
      款之金額，更足見被告甲○○並非藉由簽訂協議書使上來
      公司承擔債務，當然無須依公司法第16條自負其責。
    (六)證人范竹緯因獲授權處理高雄捷運業務，故自行刻印上來
      公司大小章使用，並於97年4 月寄發存證信函予原告，而
      存證信函內容僅被告否認債務存在，並未提及任何有關協
      議書之事，原告僅以被告甲○○看過存證信函即謂渠當然
      知悉協議書內容，未免速斷；退步言之，縱如原告所言被
      告甲○○當時始知悉內容，被告亦立即以存證信函否認授
      權承擔債務，依民法第170 條規定，證人范竹緯之無權代
      理行為（承擔債務），對於被告甲○○當然不生效力。
    (七)綜上，授權之人為被告甲○○而非上來公司，原告不能證
      明被告甲○○有授權證人范竹緯可任意為上來公司承擔債
      務，亦不能證明被告甲○○明知債務存在而有意使上來公
      司承擔，職是，原告請求被告甲○○依公司法第16條規定
      負擔債務並無理由。並聲明：
      1.原告之訴駁回。
      2.如受不利判決，願供擔保請准宣告免予假執行。
三、本院之判斷：
    (一)原告主張，被告中鑫公司於96年12月10、11日向原告訂購
      鋁材共26,040公尺，每公尺150 元（未含稅），原告遂於
      97年1 月4 日、8 日、24日、28日陸續依被告中鑫公司訂
      單，交付上開鋁材共25,961.21 公尺，加計營業稅後，總
      價金為4,088,891 元，惟被告中鑫公司並未依付款約定支
      付貨款等情，為兩造均不爭執，且有原告提出與其所述相
      符之訂貨單2 紙、報價單1 紙、出貨單4 紙、發票1 紙為
      證（見臺灣臺北地方法院97年度審訴字第173 號民事卷第
      12頁至第14頁、第16頁至第19頁），被告中鑫公司已於相
      當時期受合法之通知，而於言詞辯論期日不到場，亦未提
      出準備書狀爭執，依民事訴訟法第280 條第3 項之規定，
      視同自認，故原告此部分之主張自堪信為真實。
    (二)原告主張，訴外人范竹緯以上來公司之代理人之名義，與
      其訂立協議書，約定由上來公司承擔被告中鑫公司對其之
      債務，惟依據公司法第16條、及最高法院92年度上字第91
      4 號判決關於公司亦不得為任何債務承擔行為之意旨，系
      爭協議書有關上來公司承擔被告中鑫公司債務之約定，應
      依公司法第16條第2 項規定，由上來公司之法定代理人即
      被告甲○○自負債務承擔責任，並提出授權書、協議書各
      1 份為證（見北院上開民事卷第20頁、第21頁），被告甲
      ○○對於上開授權書為其簽名用印一情並不爭執，惟辯稱
      ：上開授權書僅係被告甲○○個人授權訴外人范竹緯處理
      有關高雄捷運系統事務，尚不包括范竹緯與原告訂立協議
      書並由上來公司承擔被告中鑫公司對原告之債務等語。是
      本件應審酌者，在於上來公司或被告甲○○，是否授權范
      竹緯承擔被告中鑫公司對原告所付之貨款債務。經查：
      1.范竹緯（即被告中鑫公司業務部總經理）於97年3 月12
        日，以上來公司之名義，與原告訂立協議書，約定：被
        告中鑫公司向原告訂購鋁料1 批，原告已於97年1 月交
        貨完畢，總計貨款4,088,891 元（含稅），兩公司所有
        貨款、權利、義務，自97年3 月12日起，由上來公司概
        括承攬，上來公司同意於97年3 月25日付款等語，此為
        兩造均不爭執，復有上開協議書1 紙為證，且經證人范
        竹緯於本院審理時證述明確，是此部分之事實堪以認定
        ，合先敘明。
      2.依據原告提出之授權書，其上記載：「授權人甲○○身
        分證字號（Ｚ000000000）茲授權范竹偉先生身分證字號
        （Ｚ000000000）全權處理有關高雄捷運系統事務，此證
        。」，並由被告甲○○於其下之授權人欄位簽名、用印
        ，其上並記載「2008.3.21 」之日期，顯見上開授權書
        之書立之日，乃在范竹緯於97年3 月12日，與原告訂立
        前揭協議書之後，且兩造對於范竹緯於97年3 月12日，
        與原告訂立上開協議書之時，並未提出由上來公司或甲
        ○○授與代理權之證明文件之事實，均不爭執，並經證
        人范竹緯於本院審理時證述明確（見本院卷第61頁），
        是應認范竹緯與原告訂立前揭協議書之時，尚未取得上
        來公司或被告甲○○之代理權授與，此部分之事實亦堪
        認定。
      3.原告復提出編號970344之報價單1 紙（報價日期：97年
        3 月18日、有效日期97年3 月25日，見本院卷第87頁）
        ，主張：證人范竹緯於97年3 月21日提出前開授權書後
        ，翌（22）日於上開報價單之備註欄所載之：「原中鑫
        貨款4,088,891 元（含稅）經雙方協議，上來公司同意
        承擔之債權3,650,000 （未稅），於97年4 月3 日前給
        付給啟翔公司（現金）後續訂貨，預定於4/8 開始發貨
        。」等語下方，以上來公司之名義簽名於上，顯見證人
        范竹緯有以上開簽名追認前於97年3 月12日訂立協議書
        之效果等語。證人范竹緯對於上開報價單上之簽名為其
        所親簽一情，證述明確，堪信原告上開提出之報價單係
        為真正。
      4.證人范竹緯於本院審理時證稱：97年3 月間，由伊負責
        被告中鑫公司承攬之高雄捷運工程，被告中鑫公司出事
        後，工地正在趕工，伊知道有些材料是由原告提供，伊
        就與原告協商，請原告繼續供貨，由伊負責將工程完成
        ，再將工程款還給原告；伊有問被告甲○○，是否願意
        幫忙工程繼續完工，被告甲○○願意幫忙，但是要伊將
        工作詳細細節處理清楚，包括多少工程款可以領、多少
        工程款要付清，伊係與被告甲○○談高雄捷運的工作，
        並未談到債務問題，只是談到未來要付的工程款有多少
        錢，並未談到原告已經供貨，但是被告中鑫公司尚未付
        款的工程款，所以被告甲○○並不知道本件債務；被告
        甲○○雖有開立授權書給伊，但是其意思是要處理業務
        事宜，並未包含債務事宜，伊認為被告甲○○是以個人
        身分授權伊等語（見本院卷第58頁至第60頁）。
      5.證人范竹緯雖證稱被告甲○○係以個人身分授權伊處理
        高雄捷運之業務事項，且依據前揭授權書所載之內容，
        亦係表明「授權人甲○○」授權證人范竹緯，惟證人即
        原告之總經理吳照義於本院審理時證稱：簽立協議書時
        ，證人范竹緯說他是代表上來公司，所以由伊在協議書
        末寫上「上來室內裝修興業有限公司」，由范竹緯在其
        下簽名，當時范竹緯並未提出上來公司的授權文件，事
        後伊有向他說若要代表上來公司，請他提出證明，後來
        范竹緯有提出被告甲○○出具之授權書，伊看上面有上
        來公司的名稱，伊才繼續與范竹緯談之後清償及訂貨事
        宜，於簽立協議書時，范竹緯是說上來公司要繼續後續
        的工作，所有的貨款及後續的訂、出貨，都由上來公司
        承受，當時並未談到後續出貨事宜，當時所談的貨款是
        指之前就已經發生之貨款，訂、出貨事宜是在97年3 月
        22日才談到等語（見本院卷第95頁正、背面）；而本件
        被告中鑫公司承攬高雄捷運工程，終由訴外人上來公司
        承攬施作，此為兩造均不爭執，而關於高雄捷運系統事
        務，非被告甲○○得以自己之名義，任意委託授權他人
        處理，而前揭授權書之抬頭，亦有「上來室內裝修興業
        有限公司」之字樣，綜合證人吳照義之證述內容，及范
        竹緯受授權委任之事務性質，本院認被告甲○○上開出
        具之授權書，係以上來公司法定代理人之身分，由上來
        公司授權證人范竹緯處理有關高雄捷運系統事務，始符
        事實。
      6.復依據兩造均不爭執之協議書內容，已明確記載：「…
        ，總計貨款4,088,891 元（含稅），兩公司所有貨款、
        權利、義務，自97年3 月12日起，由上來公司概括承攬
        ，上來公司同意於97年3 月25日付款」等語，斯時證人
        范竹緯雖未提出被告甲○○出具之授權書，然證人范竹
        緯提出由被告甲○○出具之授權書後，復又於98年3 月
        22日於前揭報價單上，重行簽名確認被告中鑫公司對於
        原告之貨款債務，此時證人范竹緯以上來公司代理人之
        身分，簽名確認上開報價單所載之文字，自有以上來公
        司承擔被告中鑫公司對原告所負之貨款債權之意。證人
        范竹緯雖證稱：被告甲○○僅係授權伊處理高雄捷運系
        統事務，尚不包括本件貨款債務事宜云云。惟上來公司
        承接被告中鑫公司繼續施作高雄捷運工程之時，被告中
        鑫公司已對原告有4,088,891 元之貨款未付，此為兩造
        均不爭執，則上來公司欲要求原告繼續供貨以為工程繼
        續進行，原告要求上來公司結清被告中鑫公司貨款後，
        始能繼續供貨，此乃事理之情，是證人范竹緯欲繼續承
        作高雄捷運工程，勢必涉及被告中鑫公司未付貨款之協
        商，則證人范竹緯提出上開授權書後，復又在上開報價
        單之備註文字簽名，確認未付貨款之給付期限、金額，
        顯未逾上來公司對證人范竹緯之授權範圍，是應認上來
        公司已授權范竹緯，並由范竹緯同意上來公司承擔被告
        中鑫公司對原告所付之貨款債務。
      7.末查，依據上開報價單之內容，上來公司承擔被告中鑫
        公司之貨款債務，雖係3,650,000 元，低於前揭協議書
        所載同意承擔之4,088,891 元，原告就此部分主張此部
        分是屬於現金給付之優惠，若在97年4 月3 日前以現金
        給付，就只要給付未稅金額3,650,000 元，就可以抵償
        原貨款債務，但是因為上來公司未依約履行，所以貨款
        債權還是為4,088,891 元等語。觀諸上開報價單之內容
        ，對於被告中鑫公司積欠原告之貨款金額4,088,891 元
        ，核與前揭協議書所載之金額相同，且上開協議書亦載
        明：「…，上來（股）公司同意於97年3 月25日付款（
        付現時有3%折扣），…」等語，是兩者除付款期限不同
        外，其餘承擔債務之必要之點內容均屬相符，而證人范
        竹緯復以上來公司之代理人於上開報價單之備註欄下簽
        名，顯見上來公司已此方式承認前揭由范竹緯於97年3
        月12日簽立之協議書之債務承擔之法律行為。從而，雖
        上開報價單之內容，上來公司承擔承擔被告中鑫公司之
        貨款債務，低於前揭協議書所載同意承擔之金額，然此
        部分較低之金額係以按期清償為停止條件，然上來公司
        既未按期清償，此為兩造均不爭執，是原告主張上來公
        司承擔債務之金額為4,088,891 元，自屬有理。
    (三)綜上，原告主張上來公司承擔被告中鑫公司對原告所負之
      貨款債務4,088,891 元，為有理由。按公司除依其他法律
      或公司章程規定得為保證者外，不得為任何保證人；公司
      負責人違反前項規定時，應自負保證責任，如公司受有損
      害時，亦應負賠償責任；公司法第16條定有明文。復按公
      司法第16條第1 項規定公司除依其他法律或公司章程規定
      以保證為業務者外，不得為任何保證人，旨在穩定公司財
      務，用杜公司負責人以公司名義為他人作保而生流弊，倘
      公司以債務承擔方式代他人清償債務，就公司財務之影響
      而言，與為他人保證人之情形無殊，保證既為法之所禁，
      依舉輕以明重之法理，責任較重之債務承擔，仍應在上開
      規定禁止之列，最高法院92年度台上字第914 號裁判意旨
      可資參照。查，上來公司雖出具協議書，承擔被告中鑫公
      司對原告所負之債務，然揆諸上開最高法院之裁判意旨，
      上來公司自不得為被告中鑫公司承擔債務，而上來公司之
      負責人即被告甲○○違反前揭規定，依公司法第16條第2
      項前揭之意旨，應由被告甲○○自負債務承擔之責任。
    (四)按第三人與債權人訂立契約承擔債務人之債務者，其債務
      固於契約成立時移轉於該第三人，惟第三人與債權人訂立
      之契約，係由該第三人加入為債務人，而與原債務人就同
      一債務各負全部給付之責任者，雖學說上稱為重疊的債務
      承擔，究與民法第300 條所規定之免責的債務承擔不同，
      原債務人就其債務仍與該第三人連帶負其責任，最高法院
      23年上字第1377號判例意旨、85年度台上字第1168號裁判
      意旨可資參照。觀諸上開協議書記載之內容，並未免除被
      告中鑫公司對原告所負之貨款債務，應認係由被告甲○○
      加入為債務人，與被告中鑫公司就其所積欠原告之貨款債
      務各負全部給付之責任。從而，原告依據民法第第367 條
      、協議書之約定，提起本件訴訟，請求被告應連帶給付原
      告貨款4,088,891 元，即屬有據，應予准許。末按，給付
      無確定期限者，債務人於債權人得請求給付時，經其催告
      而未為給付，自受催告時起，負遲延責任。其經債權人起
      訴，或依督促程序送達支付命令，或為其他相類之行為者
      ，與催告有同一之效力。前項催告定有期限者，債務人自
      期限屆滿時起負遲延責任；遲延之債務，以支付金錢為標
      的者，債權人得請求依法定利率計算之遲延利息；應付利
      息之債務，其利率未經約定，亦無法律可據者，週年利率
      為百分之五，民法第229 條第2 項、第3 項、第233 條第
      1 項前段、第203 條分別定有明文。原告主張：其於97年
      4 月3 日發函請被告應於函到5 日內給付貨款4,088,891
      元，上開函示已於98年4 月7 日送達被告，被告應於97年
      4 月12日前支付貨款，惟被告未依限支付，應自97年4 月
      13日起負遲延責任等語，並提出信函暨回報各2 份為證（
      見臺灣臺北地方法院上開民事卷第26頁至第29之1 頁），
      洵屬有據，是原告請求被告應自97年4 月13日起至清償日
      止，按年息百分之5 計算之利息，為有理由，亦應准許。
      末原告與被告甲○○均陳明願供擔保請為宣告假執行或免
      為假執行，核無不合，爰分別酌定相當之擔保金額予以宣
      告。
四、本件事證已臻明確，兩造其餘主張及舉證，經核與判決基礎
    不生影響，爰不另一一論述，附此敘明。
據上論結，本件原告之訴為有理由，依民事訴訟法第385 條第1
項前段、第78條、第85條第2 項、第390 條第2 項、第392 條第
2 項，判決如主文。
中    華    民    國    98    年    11    月    20    日
                  民事第三庭    法  官  陳心婷
以上正本證明與原本無異。
如對本判決上訴，須於判決送達後20日內向本院提出上訴狀。
中    華    民    國    98    年    11    月    20    日
                                書記官  林君燕

司法院資訊處製作；財團法人民間司法改革基金會備份。
